【裁判字號】    97,訴,63
【裁判日期】    970530
【裁判案由】    傷害致死等
【裁判全文】
臺灣臺北地方法院刑事判決          九十七年度訴字第六三號
公  訴  人  臺灣臺北地方法院檢察署檢察官
被      告  辛○○
            寅○○
            戊○○
            甲○○
            辰○○
共      同
選任辯護人  林慶苗律師
被      告  癸○○
            壬○○
            丙○○
            庚○○
            丁○○
共      同
選任辯護人  蔡明熙律師
上列被告因傷害致死等案件，經檢察官提起公訴（九十四年度偵
字第一五二五六號），本院判決如下：
    主  文
辛○○共同私行拘禁，處有期徒刑貳年，減為有期徒刑壹年；又
共同傷害人之身體，因而致人於死，處有期徒刑玖年。應執行有
期徒刑玖年陸月。
寅○○、戊○○、甲○○、辰○○、癸○○、壬○○、丙○○共
同私行拘禁，各處有期徒刑貳年，減為有期徒刑壹年；又共同傷
害人之身體，因而致人於死，各處有期徒刑捌年。均應執行有期
徒刑捌年陸月。
庚○○、丁○○均無罪。
    事  實
一、辛○○、寅○○、戊○○分係臺北東安宮管理委員會（下稱
    東安宮管委會）主任委員、副主任委員、總幹事，甲○○、
    癸○○俱為東安宮管委會委員，辰○○、壬○○、丙○○均
    係東安宮信徒。緣東安宮管委會全體委員前於民國六十七年
    十一月十六日集資購買如附表所示之土地三筆，並依時任主
    任委員林阿陽之建議，借名登記於其表弟子○○名下，嗣林
    阿陽於九十二年四月間，擅以如附表所示編號一之土地設定
    最高限額新臺幣（下同）一千五百萬元之抵押權予李鑫淼，
    作為借款一千二百萬元之擔保，並朋分二百萬元予子○○，
    嗣經東安宮管委會發覺，數度要求林阿陽、子○○清償債務
    ，塗銷抵押權登記，因未獲置理，乃提出刑事告訴，並邀林
    阿陽、子○○共同協調解決此廟產糾紛。
二、於九十四年五月二十四日下午六時許，癸○○、壬○○及一
    真實姓名年籍不詳之成年男子一同駕車至子○○位於臺北縣
    三重市○○○路一五六巷二十九號五樓住處，搭載林阿陽、
    子○○同往臺北市○○區○○路二五九巷四十號東安宮協商
    ，辛○○、寅○○、戊○○、甲○○、癸○○、辰○○、壬○○、丙○○（下稱辛○○等八人）為迫使林阿陽、子○○
    籌措款項塗銷如附表一所示土地上之鉅額抵押權，並配合辦
    理土地移轉登記，竟與真實姓名年籍不詳之成年男子數人，
    共同基於妨害自由之犯意聯絡，將之拘禁在東安宮二樓辦公
    室內，共同以此方式剝奪林阿陽、子○○之行動自由，並持
    榔頭威嚇二人，且以掌摑或喝令舉手半蹲，或雙手平舉，一
    腳抬起等處罰方式，逼問林阿陽一千二百萬元借款之去向，
    子○○見狀心生恐懼，為求脫身，乃應允歸還林阿陽所朋分
    該借款中之二百萬元，並配合辦理印鑑證明及戶籍謄本，惟
    辛○○等八人仍不讓其離去。於同年月二十五日上午八時許
    ，壬○○及一真實姓名年籍不詳之成年男子，與子○○同返
    上址住處拿取存摺及印鑑章，子○○乃告知其配偶卯○○，
    要將林阿陽所給付之二百萬元全數提領交還東安宮，卯○○
    取出郵局存摺及印鑑章後，該成年男子即令卯○○至三重郵
    局領款，並由其開車搭載前往，同時壬○○則駕車押送子○○至淡水戶政事務所辦理印鑑證明及戶籍謄本，而使子○○
    、卯○○行無義務之事，嗣卯○○將提領之二百萬元交付該
    成年男子，子○○亦辦妥印鑑證明及戶籍謄本後，子○○夫
    婦旋遭壬○○及該成年男子強載至東安宮，並於同日上午十
    一時許抵達東安宮後，即遭拘禁於該處；另辛○○、寅○○
    、癸○○則於同日上午九時許，駕車強押林阿陽返回臺北縣
    三重市○○○路十九號九樓之七住處拿取資料，同赴淡水戶
    政事務所辦理印鑑證明，而使林阿陽行無義務之事，再於同
    日中午十二時許，將之押回東安宮繼續拘禁，並由癸○○、
    壬○○等人輪流看守。因子○○業已交出林阿陽所朋分之款
    項，並辦妥土地移轉登記所需之印鑑證明及戶籍謄本，子○○夫婦始於同日下午四時許，獲准離開東安宮而回復行動自
    由。
三、辛○○等八人與上開真實姓名年籍不詳之成年男子數人，見
    林阿陽既無法清楚交代其餘一千萬元借款之流向，又未能積
    極籌款清償債務，愈發惱怒，主觀上雖無毆打林阿陽致死之
    故意，然客觀上可預見林阿陽年已六十四歲，若毆打其身體
    成傷，將可能因潛在疾病或身體較差而導致死亡之結果，竟
    仍另共同基於普通傷害之犯意聯絡，於同年月二十五日下午
    至同年月三十日間，以罰跪、拳打腳踢其面部、身體或四肢
    ，及以粗木條毆擊其臀部之方式，接續痛毆林阿陽，致林阿
    陽受有鼻樑及兩旁一處拳頭大小挫傷、右乳頭外下方及左乳
    外方片狀挫傷、上唇內面裂傷、上腹及腹中央二十×十八公
    分一大片挫傷、腹部右面五個小擦傷排成一列、兩手上臂近
    手肘處挫傷、兩大腿小腿前面及膝部多處大小不同之挫擦傷
    、腳背數處小擦傷、右大腿後方及臀部數處擦傷，及臀部兩
    邊各有一條橫走的十一×五公分及十三×五公分鈍器傷等傷
    害，辛○○於同年月三十日晚間業發覺林阿陽因受傷而出現
    癱坐斜躺、右手抖動、不能行走、言語等重症病癥，猶未將
    之送醫處理外傷傷口及檢查病因，甲○○於同年月三十一日
    上午，見林阿陽身體不適，倒臥在地，亦未立即為之延醫診
    治，乃撥打電話將此事告知總幹事王金頂，詎王金頂亦未交
    代立即送醫，反而要求甲○○撥打電話報告主任委員辛○○
    ，辛○○得知林阿陽臥病後，唯恐其等妨害自由及傷害犯行
    遭發覺，竟親自駕車載送林阿陽至其所熟識，位於臺北縣新
    店市○○路○段三十二號之雙城診所，一連三日交代乙○○
    醫師施打營養針，餘則不必處理，而任由其傷口潰爛，且由
    辰○○、丙○○等人輪流在旁看管，並由辰○○負責於每日
    晚間前往雙城診所結清醫藥費後押回東安宮，於同年六月三
    日凌晨三時許，甲○○在東安宮內見林阿陽昏迷在地，一動
    不動，驚覺有異，遂立即撥打電話呼叫救護車，就近載往西
    園醫院急救，惟林阿陽因身受多處鈍器傷，促使原來潛在之
    冠狀動脈硬化性心臟病發生心肌缺血，經急救無效而死亡。
    嗣辛○○、丙○○在有偵查犯罪職權之機關尚不知其等犯罪
    之前，主動至臺北市警察局萬華分局自首犯罪，而接受裁判
    ，始悉上情。
四、案經辛○○、丙○○自首及臺北市政府警察局萬華分局報請
    臺灣臺北地方法院檢察署檢察官偵查起訴。
    理  由
甲、有罪部分：
壹、證據能力方面：
一、按得為證據之被告以外之人於偵查中所為之陳述，因其陳述
    未經被告詰問，應認屬於未經合法調查之證據，並非無證據
    能力，而禁止證據使用。此項詰問權之欠缺，非不得於審判
    中由被告行使以補正，而完足為經合法調查之證據（最高法
    院九十六年度臺上字第四○六四號判決參照）。證人乙○○
    醫師於檢察官偵查中之證詞業經具結，有證人結文附卷可稽
    （見臺灣臺北地方法院檢察署九十四年度相字第四一二號相
    驗卷第五十九頁至第六十三頁），並經本院於審理時傳喚進
    行交互詰問，參諸上述說明，其於檢察官偵查中之證詞，自
    得作為證據。
二、次按被告以外之人於審判外之言詞或書面陳述，除法律有規
    定者外，不得作為證據，刑事訴訟法第一百五十九條第一項
    固有明文；惟被告以外之人於審判外之陳述，雖不符刑事訴
    訟法第一百五十九條之一至第一百五十九條之四之規定，而
    經當事人於審判程序同意作為證據，法院審酌該言詞陳述或
    書面陳述作成時之情況，認為適當者，亦得為證據。當事人
    、代理人或辯護人於法院調查證據時，知有第一百五十九條
    第一項不得為證據之情形，而未於言詞辯論終結前聲明異議
    者，視為有前項之同意，同法第一百五十九條之五亦有明文
    。當事人對於本院所據以判斷依據之臺灣臺北地方法院檢察
    署驗斷書、解剖筆錄、相驗屍體證明書，並未於言詞辯論終
    結前就該證據聲明異議，且該書面陳述，乃檢察官指揮檢察
    事務官會同檢驗員到場相驗後所製作，適為本案之證據，揆
    諸前揭規定，自得作為證據。
三、其餘資以認定本案犯罪事實之非供述證據（詳後述），亦查
    無違反法定程序取得之情形，依刑事訴訟法第一百五十八條
    之四反面規定，應具證據能力。
貳、實體方面：
一、訊據被告辛○○等八人固不否認伊等分係東安宮管委會主任
    委員、副主任委員、總幹事、委員及信徒，被害人林阿陽、
    子○○因與東安宮間有廟產糾紛，被告癸○○乃於九十四年
    五月二十四日下午六時許，駕車前往子○○住處，搭載林阿
    陽、子○○至東安宮協商解決，是日辛○○等八人均在東安
    宮，被告丙○○於是時並因一時氣憤，曾動手掌摑林阿陽，
    於翌日上午，被告辛○○、寅○○、癸○○與林阿陽同至其
    住處拿取資料後，至淡水戶政事務所辦理印鑑證明，並同返
    東安宮，被告壬○○則與真實姓名年籍不詳之成年男子，於
    同日上午，與子○○返回住處，並由該成年男子陪同子○○
    之配偶卯○○至郵局提領現金二百萬元，被告壬○○則與子
    ○○同至淡水戶政事務所辦理印鑑證明及戶籍謄本後，均前
    往東安宮，子○○夫婦於同日下午四時許離去，林阿陽則繼
    續留在東安宮，嗣於同年月三十一日，被告甲○○發覺林阿
    陽身體狀況不佳，乃撥打電話告知被告戊○○、辛○○，被
    告辛○○遂駕車搭載林阿陽至新店雙城診所就醫，其後二日
    ，林阿陽均至雙城診所就醫，於同年月三日上午三時許，被
    告甲○○在東安宮內發現林阿陽昏迷，乃撥打電話呼叫救護
    車送至西園醫院急救無效而死亡等事實，惟俱矢口否認有何
    剝奪他人行動自由及傷害致人於死犯行，各辯解如下：
  (一)被告辛○○辯稱：
    1.伊為東安宮管委會主任委員，因林阿陽勾結子○○，謊稱
      東安宮信徒集資購買如附表所示土地之所有權狀遺失，申
      請補發，於取得新所有權狀後，由林阿陽持向他人抵押借
      款一千二百萬元，並分二百萬元予子○○，東安宮管委會
      因而委請委員陳街對林阿陽、子○○提出偽造文書、背信
      等刑事告訴。
    2.九十四年五月二十四日下午六時許，係林阿陽與子○○約
      被告癸○○在子○○住處樓下見面，隨即偕同被告癸○○
      赴東安宮討論償還上開土地貸款事宜，斯時適值廟裡舉辦
      法會，前來祭拜之委員及信徒眾多，伊忙於法會之事進進
      出出，並未全程參與償還債務之討論事宜，林阿陽、子○○侵吞土地貸款之事，熱心之信徒與委員一起勸諭渠等應
      償還款項，並無施加暴力，且林阿陽停留東安宮期間，亦
      與委員及信徒一同喝酒、用餐或泡茶，無人限制其行動自
      由。
    3.林阿陽受傷後，因其曾任東安宮管委會主任委員，又犯侵
      吞廟產醜聞，基於顏面問題，不便在附近醫院就醫，始由
      伊介紹至新店雙城診所就診云云。
  (二)被告寅○○辯稱：
    1.伊年近八十歲，為東安宮管委會副主任委員，擔任委員亦
      已四十年之久，伊與林阿陽擔任委員共事二十餘年，二人
      交情甚篤，林阿陽此次侵吞廟產鑄下大錯，在東安宮討論
      償債事宜時，伊僅曾於九十四年五月二十四日晚上勸告林
      阿陽應妥適解決，未久即離去，次日林阿陽表示願返家拿
      取資料辦理印鑑證明，因林阿陽與伊素有私交，情商伊陪
      同至其住處，其行動自由並未遭剝奪。
    2.林阿陽停留東安宮期間，係因侵吞土地貸款自覺良心不安
      ，而在三樓神像前跪拜懺悔，且是時適值廟裡舉辦法會，
      前來祭拜信徒甚多，其不可能在廟內公然被傷害或妨害行
      動自由云云。
  (三)被告戊○○辯稱：
    1.林阿陽、子○○係事先與被告癸○○有約，始於九十四年
      五月二十四日晚上七時許前來東安宮。
    2.伊為東安宮管委會總幹事，當時廟裡舉辦法會，舉凡祭拜
      供品、茶水、用餐等大小事宜均由伊負責張羅，伊並未全
      程參與林阿陽、子○○償還債務之協商。
    3.林阿陽以偽造文書手段侵吞廟產，自覺無顏面對全體信徒
      ，而主動在廟裡三樓神像前跪拜懺悔，伊並未施以凌虐或
      剝奪其行動自由。
    4.九十四年五月三十一日，被告甲○○偶然發覺林阿陽身體
      不適，而打電話通報伊，伊聞訊請被告甲○○向被告辛○○報告，此乃職務上正常之反應方式，尚難憑此推論伊涉
      及對林阿陽傷害或妨害自由行為云云。
  (四)被告甲○○辯稱：
    1.伊為東安宮管委會財務委員，九十四年五月二十四日晚上
      ，林阿陽、子○○抵達東安宮時，廟裡正舉辦法會，伊忙
      於支付辦理法會各項開支及收取信徒捐獻之香火錢，並未
      參與林阿陽、子○○還款協商。
    2.被告林阿陽在東安宮停留期間，因侵吞廟產自覺良心不安
      ，曾在三樓神像前跪拜懺悔，在廟裡法會期間眾多信徒進
      出頻繁，不可能公然傷害或剝奪林阿陽之行動自由。
    3.林阿陽在東安宮常與其他委員、信徒泡茶聊天、喝酒及用
      餐，其隨身攜帶手機可對外聯絡，家人亦知其下落，如有
      被傷害或妨害自由，為何未報警處理。
    4.九十四年五月三十一日，伊偶然發覺林阿陽身體不適，曾
      打電話通報總幹事即被告戊○○，伊亦請被告癸○○撥打
      電話請林阿陽家人帶回就醫，奈何其家人未予置理云云。
  (五)被告辰○○辯稱：
    1.伊與被告寅○○係父子，因被告寅○○年事已高，且擔任
      東安宮管委員會副主任委員，伊始偶爾陪同被告寅○○至
      東安宮，但關於林阿陽、子○○在東安宮協商償還債務事
      宜，伊並不知情，亦未參與。
    2.九十四年五月三十一日，伊赴東安宮聽信徒說林阿陽身體
      不適，在被告辛○○介紹之新店雙城診所就醫，因伊父與
      林阿陽頗有私交，遂騎機車前往探病，伊抵達雙城診所時
      ，見林阿陽躺在病床上吊點滴，詢問護士據告稱並無大礙
      ，即行離去，同日下午三時許及同年六月一日，因關懷林
      阿陽病情，乃再度前往探望，竟遭公訴人指在該診所看管
      林阿陽，實冤枉至極云云。
  (六)被告癸○○辯稱：
    1.因東安宮管委會查知林阿陽與子○○以東安宮廟產冒貸一
      千二百萬元，私自朋分花用，多年來要求林阿陽、子○○
      設法解決，均未遭置理，始提出刑事告訴。
    2.伊身為東安宮管委會委員，受管委會所託，幫忙協調，並
      於九十四年五月二十四日傍晚，前往子○○住處接林阿陽
      、子○○回東安宮協調，當晚協調尚未結束，伊即先行返
      家，並未強留渠二人於東安宮。
    3.同年月二十五日，東安宮來電要伊陪同林阿陽返家拿資料
      至淡水辦印鑑證明，辦妥後，與林阿陽回東安宮用餐後，
      伊即離去。
    4.同年月二十六日至同年六月二日，伊僅偶爾至東安宮，見
      廟裡無差事，旋即離開云云。
  (七)被告壬○○辯稱：
    1.伊係東安宮信徒，有代書業務之認識，因受東安宮之授權
      ，辦理東安宮在淡水之廟產遭冒貸而為返還登記等事宜。
    2.九十四年五月二十四日晚間，伊至東安宮時已九點多，得
      知隔天上午要陪同子○○辦印鑑證明及領二百萬元還東安
      宮，就在十點左右先行離去。
    3.同年月二十五日上午，有位信徒駕車搭載伊及子○○回家
      取資料，並載同子○○之配偶卯○○到郵局提領二百萬元
      返還東安宮，即告離去，期間絕無對子○○夫婦施暴或限
      制自由。
    4.同年月二十六日至同年六月二日間，伊鮮少至東安宮，僅
      於同年月一日到過東安宮，見林阿陽從醫院回來，還上前
      幫忙攙扶云云。
  (八)被告丙○○辯稱：
    1.伊係東安宮信徒，常在東安宮擔任義工，在法會期間都在
      東安宮幫忙打理、打雜。
    2.九十四年五月二十四日是東安宮舉辦法會期間，伊在東安
      宮打理祭典物品，當天晚上，見東安宮為廟產而要求林阿
      陽、子○○還款解決，子○○已答應隔天領錢還二百萬元
      ，但見林阿陽仍無意返還冒貸之款項，伊見狀曾上前規勸
      林阿陽解決土地冒貸之事，但因林阿陽態度惡劣，伊始輕
      揮林阿陽二巴掌。
    3.同年月二十五日至同年月三十日，伊偶爾至東安宮幫忙一
      下即離開。同年六月一日，伊到東安宮，順便陪林阿陽去
      雙城診所，伊亦在該診所醫治手指，並非負責看管林阿陽
      云云。
二、本院查：
  (一)如附表所示之土地三筆，係東安宮管委會全體委員前於六十
    七年十一月十六日所集資購買，並依時任主任委員林阿陽之
    建議，借名登記於其表弟子○○名下，嗣林阿陽於九十二年
    四月間，擅以如附表所示編號一土地設定最高限額一千五百
    萬元之抵押權予李鑫淼，作為林阿陽借款一千二百萬元之擔
    保，並朋分二百萬元予子○○，嗣經東安宮管委會發覺，乃
    數度要求林阿陽、子○○清償債務，塗銷抵押權登記，因未
    獲置理，乃提出刑事告訴，並於九十四年五月二十四日晚間
    ，邀集林阿陽、子○○前往東安宮洽談解決此廟產糾紛等事
    實，有刑事告訴狀及所附之切結書、如附表所示土地之登記
    謄本、異動索引、土地所有權狀、土地登記申請書、催告函
    、臺灣高等法院九十四年度上易字第一六九九號刑事判決在
    卷可稽（見臺灣板橋地方法院檢察署九十三年度發查字第一
    ○六六號偵查卷第四頁至第四十三頁、本院卷(一)第三十二頁
    至第三十三頁），並為被告辛○○等八人所不否認，此部分
    事實，應堪認定。
  (二)林阿陽、子○○於九十四年五月二十四日晚間七時許抵達東
    安宮後，旋為被告辛○○等八人拘禁於東安宮二樓辦公室，
    其二人非但遭榔頭威嚇，且林阿陽尚遭以體罰之方式，逼問
    借款之去向，子○○見狀心生恐懼，為求脫身，乃應允歸還
    林阿陽所朋分該借款中之二百萬元，並配合辦理印鑑證明及
    戶籍謄本，惟被告辛○○等八人仍不讓其離去等情，有下列
    證人證詞可稽：
    1.證人即被害人子○○於本院審理時結證：九十四年五月二
      十四日傍晚，我下班回家，被告癸○○、壬○○及另一名
      真實姓名年籍不詳之成年男子，在我位於臺北縣三重市○○○路一五六巷二十九號五樓住處樓下等我，當時我約我
      表哥林阿陽到我家，詢問早上刑事背信案件開庭的情形，
      碰到被告癸○○他們後，他們說要談解決廟產土地的事，
      林阿陽叫我一起去，我就與林阿陽搭乘他們的車到東安宮
      ，我與林阿陽在東安宮二樓辦公室與他們洽談，當時人很
      多，主要是談土地貸款的事，被告辛○○、丙○○及一位
      我不認識的男子輪流逼問林阿陽所借貸一千萬元的去向，
      要他趕快拿出來還，因林阿陽未完全答覆，他們就處罰林
      阿陽，叫林阿陽作舉手半蹲或雙手平舉，一腳抬起等二、
      三種動作，當時我對被告辛○○表示，我願意拿出二百萬
      元，並配合辦理印鑑證明及戶籍謄本，可否讓我先離開，
      但被告辛○○與其他人商議後並未答應，告訴我要等還錢
      並辦好印鑑證明及戶籍謄本後才能離開，當天晚上有數人
      在場看守，不讓我與林阿陽離開，連林阿陽上廁所他們都
      跟在後面等語甚詳（見本院卷(一)第一八○頁至第一八二頁
      ）。
    2.證人即子○○之配偶卯○○於本院審理時亦證稱：九十四
      年五月二十四日晚上，子○○有打電話回來，他說他在東
      安宮裡，叫我不要煩惱，說他當晚不回家，我想說為什麼
      不回家，哪有人不回家，後來電話就掛斷，我想想不對，
      就打電話給林阿陽，手機是林阿陽接聽，我問子○○在嗎
      ，手機就直接給子○○聽，子○○只「喂」了一聲就沒有
      聲音了，但手機沒有掛斷，我聽到電話中有質問的聲音，
      有聽到很多人在講話，但內容我聽不清楚，我想說子○○
      是跟林阿陽在一起，我就比較放心，所以就沒再追問，事
      後我問子○○為何當晚沒回家，他說當時有十幾人圍在他
      與林阿陽後面，他根本沒辦法走，他還說有看到他們拿榔
      頭，心裡很害怕等語明確（見本院卷(一)第一九二頁反面、
      第一九五頁反面、第一九七頁）。
    3.證人即林阿陽之友巳○○於本院審理時復證以：九十四年
      五月二十四日晚上七、八點左右，林阿陽用東安宮的電話
      打給我，說他人在東安宮，問我可否過去，電話裡跟我講
      話的還有一位陳姓男子，問我要不要過去一下，我以為林
      阿陽將隔天軋票的錢籌好要給我，就前往東安宮，當時在
      東安宮我看到林阿陽、子○○、被告壬○○、癸○○等人
      ，是時人很多，我聽到他們在講林阿陽盜用土地的事，口
      氣不好，還一直逼問林阿陽錢怎樣，我坐不到一小時就離
      開等語在卷（本院卷(一)第二一九頁至第二二○頁）。
   (三)於九十四年五月二十五日上午八時許，被告壬○○與一真
     實姓名年籍不詳之成年男子，與子○○同返上址住處，子
     ○○告知其配偶卯○○，將林阿陽所給付之二百萬元提出
     交還東安宮，並由該成年男子開車搭載卯○○持存摺及印
     鑑章前往三重郵局提款，同時被告壬○○則駕車與搭載子
     ○○至淡水戶政事務所辦理印鑑證明，嗣卯○○將提領之
     二百萬元交付該成年男子，子○○亦辦妥印鑑證明及戶籍
     謄本後，子○○夫婦旋遭被告壬○○及該成年男子載往東
     安宮，並於同日上午十一時許抵達東安宮後，即遭拘禁於
     該處；另被告辛○○、寅○○、癸○○則於同日上午九時
     許，駕車強押林阿陽返回住處拿取資料，同赴淡水戶政事
     務所辦理印鑑證明，再於同日中午十二時許，將林阿陽押
     回東安宮繼續拘禁，並由被告癸○○、壬○○等人輪流看
     守。因子○○業已交出林阿陽所朋分之款項，並辦妥土地
     移轉登記所需之印鑑證明及戶籍謄本，子○○夫婦始於同
     日下午四時許，獲釋而回復行動自由等節，有下列證據足
     憑：
     1.證人卯○○於本院審理時結證：林阿陽曾告訴我與子○○說，因為系爭土地是以子○○的名字登記，長久以來
       地價稅也是由我們支付，所以在系爭土地買賣時，他有
       告訴東安宮說因為我們有一個特殊的小孩無法申請補助
       ，要給我們二百萬元作為補償，我們討論後認為林阿陽
       有做生意，若將來林阿陽要調錢時，我們可以隨時取出
       交給他，所以我就將這二百萬元放在郵局定存。九十四
       年五月二十五日上午八時許，子○○回家時，有兩個人
       跟在子○○後面，子○○的表情有點無奈，我知道其中
       一人是被告壬○○，另一男子年約三、四十歲，子○○
       一進門就要我去拿郵局存摺及印鑑章，說這個錢要還東
       安宮，還要我不要問太多，我將存摺及印鑑章取出時，
       我向子○○說我不用去吧，那個我不認識的人就說：妳
       要去看看，當時我們分成二批，那個我不認識之人就開
       車載我去三重市○○路的郵局提款，被告壬○○則開車
       載子○○去淡水戶政事務所，我將提領的二百萬元交給
       那位我不認識的人，他告訴我說這個錢是東安宮的錢，
       一定要把這二百萬元還給他們，後來我與子○○分別領
       完款及辦妥印鑑證明、戶籍謄本後，被告壬○○與該名
       我不認識之人沒有問我們，就直接將我們載到東安宮，
       抵達東安宮時是上午十一點多，當天有廟會，人很多，
       他們要我們在二樓辦公室等林阿陽回來，當天中午十二
       點多，林阿陽回來，從樓下走上來，被告丙○○跟在他
       後面跟著上來，林阿陽罵被告丙○○，被告丙○○就打
       了林阿陽一巴掌，我問被告丙○○怎麼可以打人，被告
       辛○○就叫當時在我旁邊不知名的男子帶我和子○○到
       三樓，後來我告訴該名男子說我要回家，那個人說要請
       示看看，我與子○○就待在那裡，後來該名男子又帶我
       與子○○到一樓，並要我們坐在那邊等一下再走，因為
       那一天下午我要值班，心裡很著急，被告壬○○也說他
       要再請示看看，後來我們一直等，等到超過下午四點，
       他們才說我們可以回家，當天在東安宮我還有看到被告
       辛○○、寅○○、癸○○等語綦詳（見本院卷(一)第一九
       三頁至第一九四頁）。
     2.證人即林阿陽之子己○○於本院審理時證稱：九十四年
       五月二十五日早上九點多，被告辛○○、寅○○、癸○○與我父親一起回家拿一些文件，說是要處理淡水土地
       的事情，當天晚上，我父親還打電話給我，要我先拿二
       、三十萬元讓他脫身等語在卷（見本院卷(一)第二一三頁
       、第二一七頁反面）。
     3.並有三重正義郵局帳號0000000號，戶名卯○○
       帳戶之存摺影本在卷可稽（見臺灣臺北地方法院檢察署
       九十四年度偵字第一五二五六號偵查卷(一)第一一四頁）
       。
   (四)林阿陽於九十四年五月二十五日至同年月三十日間，除遭
     被告辛○○等八人與數名真實姓名年籍不詳之成年男子繼
     續拘禁於東安宮，剝奪行動自由外，並遭渠等以罰跪、拳
     打腳踢其面部、身體或四肢，及以粗木條毆擊其臀部之方
     式，接續毆打林阿陽成傷，渠等於發覺林阿陽因受傷而出
     現重症病癥，並因身體不適，倒臥在地時，仍未送醫救治
     ，僅將之載往新店雙城診所施打營養針，並派人加以看管
     ，而任由其傷口潰爛，嗣於同年六月三日凌晨三時五十八
     分許，林阿陽因身受多處鈍器傷，促使原來潛在之冠狀動
     脈硬化性心臟病發生心肌缺血，經送往鄰近之西園醫院急
     救無效而死亡等事實，有下列事證可佐：
     1.證人卯○○於本院審理時結證：九十四年五月二十五日
       下午，我與子○○在東安宮一樓等候被告壬○○幫我們
       請示，可否讓我們離開時，有一位老太太說林阿陽被打
       ，她也是很捨不得。九十四年五月二十六日晚上，被告
       癸○○及一名成年男子到我家，被告癸○○要我去東安
       宮，說林阿陽很可惡，去聽聽他的惡形惡狀，因為被告
       癸○○說此事牽扯到我婆婆，所以我才去前往東安宮，
       當時在東安宮二樓在場的有被告辛○○、癸○○、壬○○，及該成年男子，我看見林阿陽坐在沙發上，精神狀
       況不好，雙腿膝蓋受傷在流血，好像被人拉扯後的擦傷
       ，我與林阿陽交談，但林阿陽說話已不清楚，有比自己
       的下巴給我看，被告癸○○告訴我說林阿陽是做錯事，
       跪在神明面前懺悔，跪到受傷，當時該名成年男子還叫
       林阿陽到牆壁那邊處罰他貼在牆壁，單腳站立，雙手平
       舉，一直吐舌頭，做出變色龍的姿勢十餘分鐘，至於林
       阿陽站了多久，因之後被告壬○○找我進去裡面打電話
       ，就沒看到了。後來我還去過東安宮一、二次，但都沒
       有看到林阿陽，我詢問被告癸○○，被告癸○○告訴我
       說林阿陽在樓上向神明懺悔等語明確（見本院卷(一)第一
       九四頁反面至第一九六頁、第一九九頁反面）。
     2.證人己○○於本院審理時證稱：九十四年五月二十六日
       ，被告壬○○撥打電話給我，希望我前往東安宮討論廟
       產的問題，我說我沒有辦法去，就掛斷電話，後來被告
       辛○○又打電話給我，問我可否幫我父親負擔那一千萬
       元債務，以解決廟產土地問題，我說錢不是我拿的，我
       無法處理，後來我父親的電話從次日起就不通了等語在
       卷（見本院卷(一)第二一三頁反面至第二一四頁）。
     3.證人巳○○於本院審理時亦證陳：九十四年五月二十六
       日晚間九點半左右，我過去東安宮，當時被告壬○○、
       癸○○等七、八人在場，還有看到子○○夫婦，當時林
       阿陽坐在二樓辦公室外的椅子上，我聽到他們一直罵林
       阿陽，要他交出權狀，是時我看到林阿陽右腳有多處傷
       痕，右腳大拇指破皮，當晚約十一點左右，我聽到他們
       對林阿陽講說時間到了，要上去跪、去懺悔，後來被告
       壬○○就帶林阿陽上樓跪在神桌前並看守他，被告壬○○還告訴我說他們很辛苦，每天都要排班照顧他，林阿
       陽上廁所也要跟著，被告辛○○在當晚林阿陽被帶到樓
       上罰跪後也說：你看我們很辛苦還要派人輪流照顧他，
       而且我們要打他非常簡單，只要墊東西打，保證驗不出
       傷。嗣於同年月三十日晚間八時許，我再到東安宮時，
       林阿陽類似中風的樣子斜躺在二樓辦公室外椅子上，右
       手顫抖，情況看起來非常嚴重，我見狀便找被告辛○○
       到一樓，對被告辛○○說，權狀我會拿給你，也會聯絡
       林阿陽的兒子，希望被告辛○○能將林阿陽送醫，但被
       告辛○○告訴我說他本身會醫術，看林阿陽眼神的狀況
       是在假裝，而且他也叫人買藥給林阿陽吃，叫我放心，
       因為話不投機，我就上樓到林阿陽身邊問他要不要緊，
       他沒有說話，只有點頭，並揮手要我離開等語甚明（見
       本院卷(一)第二一九頁反面至第二二四頁）。
     4.證人即雙城診所乙○○醫師於偵查中復結證：九十四年
       五月三十一日上午九點半，我的老病人即被告辛○○進
       來說，他的朋友林阿陽從樓上摔下來，臉部及手腳都有
       傷，已經兩天無法進食，怕他沒有抵抗力，可否打營養
       針支撐體力，經我同意後，被告辛○○即離去，因林阿
       陽兩隻腳無法著地走路，是由另外二個人分別抬起他左
       右手，將他帶進來，說被告辛○○交代他們將林阿陽帶
       進來打點滴，順便照顧他，未打營養針前，我替林阿陽
       量血壓，發現血壓高達一百九十，我就問帶林阿陽進來
       的那兩個人，林阿陽後腦部有無受傷，擔心是腦震盪，
       應該要到大醫院會診，那兩個人說他們做不了主，必須
       與被告辛○○本人，或林阿陽家人商量決定，當時我發
       現林阿陽臉部及手腳傷痕累累，新舊傷都有，有的還在
       流血，有的已經瘀青，從樓梯跌下來應該都是瘀血傷，
       不會有正在流血的傷勢，但帶來的人這麼說，我也不便
       追究原因，我問林阿陽傷口會不會痛，他點頭，我判斷
       林阿陽應該是哪裡的傷口特別痛，不是呻吟就是大叫，
       但是旁邊那二個人不喜歡我與林阿陽交談，還說被告辛○○是交代打營養針，傷口他們會送大醫院處理，我就
       告訴護士，每一小時量一次血壓，如果血壓未降，就叫
       救護車送到大醫院，後來發現血壓逐漸下降，等過二個
       半小時打完營養針，血壓降到一百五十左右，經那二個
       人聯絡後，說要繼續打營養針，等到晚上才回去，我就
       繼續打，但這中間我發現林阿陽不想打點滴，想跑走，
       血壓逐漸降到一百三十時，林阿陽會吵，但是該二人加
       強管，當天下午三點左右，被告辛○○打電話問我說林
       阿陽到底會不會死，我告訴他要送到大醫院檢查才知道
       ，等到晚上八點多，我們催他們付醫藥費，該二人說醫
       藥費會有人來付，他們不負責，接近九點半時，被告辰
       ○○才進來付錢，但態度不好，付完錢後，即與該二名
       男子將林阿陽架走。同年六月一日上午十時許，又有不
       同二人帶林阿陽進來，說被告辛○○交代打一樣的針就
       可以了，並由他們負責照料林阿陽，其中一人係被告丙○○，當天林阿陽身上並沒有新出血的傷口，是日也是
       到晚上八點多，催他們走及給付醫藥費，直到晚上九點
       半，才由被告辰○○來付錢。同年月二日上午十點半，
       又有二人帶林阿陽及一個自稱是看護的女子進來，說被
       告辛○○交代再打一次一樣的針，林阿陽差不多要恢復
       了，講完就離開，由女看護留下照顧，女看護問我說林
       阿陽的背部及屁股都爛了，怎麼沒處理，我去看確實是
       爛了，我告訴女看護說，之前照顧的人說會送大醫院處
       理，女看護要我提供消毒藥布，由她自己處理，當天晚
       間九點左右，被告辰○○前來付醫藥費後，我告訴被告
       辰○○說林阿陽的傷勢要送大醫院處理，被告辰○○突
       然回我一句話，他如果能送大醫院，就不會來這裡打點
       滴了，因為林阿陽欠地下錢莊很多錢被追殺中，我即未
       再回應等語綦詳（見同上相驗卷第五十九頁至第六十一
       頁），並有診療紀錄單在卷可佐（見同上相驗卷第十一
       頁至第十四頁）。
     5.至證人乙○○醫師雖於本院審理時翻異前詞證稱：林阿
       陽於就診時，我只有看到手腳不起眼的小擦傷，且均係
       舊傷，血壓高低係因林阿陽情緒起伏之故，我之前陳述
       林阿陽要拔點滴離開，是我自己的聯想，陪同他前來之
       人是要林阿陽繼續打點滴，所以才不讓林阿陽走，並非
       看管，林阿陽打點滴後，身體狀況一天比一天好，第三
       天林阿陽已能自己行走云云（見本院卷(二)第二十一頁至
       第二十九頁），其上開證詞與偵訊時所述全然迥異，又
       無法合理交待前後齟齬之理由，訊及本案重要事項時甚
       且以出於自己的聯想云云搪塞，再參以其經本院傳喚到
       庭作證時，曾二度以有生命安全顧慮為由，具狀要求免
       予到庭作證（見本院卷(一)第一五一之一頁至第一五一之
       九頁、第二三三頁至第二三五頁），並經本院拘提始到
       場（見本院卷(二)第八十二頁至第八十五頁）等情觀之，
       其間容有隱情，自應以其前於偵查中之證詞較為真實可
       採。
   (五)又林阿陽於九十四年六月三日上午三時五十八分許，在西
     園醫院急救無效而死亡後，經相驗後進行解剖，由法務部
     法醫研究所鑑定死因，鑑定經過：「一、肉眼觀察結果：
     身上有多處外傷，可看到的傷勢如下：鼻樑及兩旁一處拳
     頭大小挫傷；右乳頭外下方及左乳外方片狀挫傷；上唇內
     面裂傷；上腹及腹中央二十×十八公分一大片挫傷；腹部
     右面五個小擦傷排成一列；兩手上臂近手肘處挫傷；兩大
     腿小腿前面及膝部多處大小不同之挫擦傷；腳背數處小擦
     傷；右大腿後方及臀部數處擦傷。以上都是鈍傷，有點像
     拳打腳踢造成。另臀部兩邊各有一條橫走的十一×五公分
     及十三×五公分鈍器傷，且在同一水平，較像一條粗木條
     類一次所造成的二個鈍傷。以上各傷都在表淺處，對健康
     之人或許能忍受，對有潛在疾病或身體稍差的人，則可能
     有大影響。二、顯微鏡觀察結果：心臟：冠狀動脈粥狀硬
     化，有些管腔狹窄達百分之七十五。‧‧‧四、對死因之
     看法：(一)根據送鑑資料記載，死者林阿陽，男，六十四歲
     ，於九十四年六月三日凌晨被人發現躺在地上不動，叫一
     一九送醫急救，但無效死亡。(二)解剖結果發現身上有多處
     鈍傷，也罹患冠狀動脈硬化性心臟病。(三)綜合以上死亡經
     過及解剖所見，認為林阿陽係身受多處鈍器傷促使原來潛
     在的冠狀動脈硬化性心臟病發生心肌缺血現象而猝死。鑑
     定結果：死者林阿陽，男，六十四歲，罹患冠狀動脈硬化
     性心臟病，因遭受多處鈍器傷相對促進心肌缺血而死亡。
     （他殺，非故意）」，有臺灣臺北地方法院檢察署驗斷書
     、解剖筆錄、相驗屍體證明書、現場照片、相驗照片、法
     務部法醫研究所（九四）醫鑑字第一○二一號鑑定書存卷
     可憑（見同上相驗卷第二十一頁至第二十五頁、第二十六
     頁、第七十五頁、第九頁至第十頁、第六十八頁至第七十
     三頁、同上第一五二五六號偵查卷(一)第九十七頁至第一一
     ○頁）。
   (六)被告辛○○等八人固辯稱：伊等並未強留林阿陽、子○○
     於東安宮，林阿陽於停留在東安宮期間，係因侵吞土地貸
     款自覺良心不安，而在三樓神像前跪拜懺悔，伊等未有妨
     害行動自由或傷害之舉，林阿陽之死亦與伊等無涉云云。
     惟：
     1.林阿陽、子○○、卯○○於上開時間遭拘禁於東安宮，
       剝奪行動自由之事實，業據證人子○○、卯○○、己○○、巳○○詳證如前，是被告辛○○等八人辯稱：伊等
       並將林阿陽及子○○夫婦拘禁於東安宮云云，顯係避重
       就輕之詞，不足採信。
     2.林阿陽遭拘禁於東安宮期間，證人卯○○、巳○○於九
       十四年五月二十六日至同年月三十日間，均親見林阿陽
       下肢受傷，且傷口正在流血，證人乙○○醫師於九十四
       年五月三十一日亦發現林阿陽臉部及四肢傷痕累累，有
       的傷口還在流血，同年月二日復見其臀部、背部傷口均
       已潰爛，此據證人卯○○、巳○○、乙○○結證在卷，
       業如前述。
     3.被告辛○○於本院審理時，經分離審判程序，以證人身
       分亦結證：距離東安宮最近的地方有一家大的西園醫院
       ，林阿陽在雙城診所之醫藥費，係由東安宮支付等語（
       見本院卷(二)第三十二頁至第三十三頁）。
     4.衡情果若被告辛○○等八人所辯，林阿陽所受之傷勢與
       伊等無涉，則被告甲○○於九十四年五月三十一日上午
       在東安宮，發現林阿陽身體不適，倒臥在地之際，其大
       可直接撥打電話呼叫救護車，送往最近之西園醫院診治
       ，豈有在此人命關天之際，尚須撥打電話向總幹事即被
       告王金頂報告此事，被告王金頂竟亦不能決定，復要求
       被告甲○○將之告知主任委員即被告辛○○之理？又被
       告辛○○於得知此消息後，何以不立即指示被告林金樹
       將林阿陽送往鄰近之西園醫院就醫，何需大費周章將之
       載往其所熟識之新店雙城診所就診，且派人看守，並以
       東安宮之廟款，為其支付醫藥費，若非林阿陽之傷勢，
       係伊等夥同不知名之成年男子毆擊所致，而企圖掩人耳
       目，並遂行伊等繼續拘禁林阿陽之目的，何需如此？
     5.被告辛○○等八人明知林阿陽年已六十四歲，身體較差
       ，且其遭毆打後，業出現癱坐斜躺、手抖、不能行走、
       言語等重症病癥，一般人於客觀上均得認識其有受傷致
       死之危險，且證人巳○○於九十四年五月三十日在東安
       宮，因見此情，猶告知被告辛○○應儘速為林阿陽延醫
       診治，況被告辛○○於同年月三十一日載送林阿陽至雙
       城診所就醫後，尚於同日下午三時許，撥打電話詢問證
       人乙○○醫師，林阿陽有無生命危險，證人乙○○醫師
       亦告以要送往大醫院檢查，證人乙○○醫師更於同年六
       月二日林阿陽離診時，再度提醒被告辰○○，林阿陽之
       傷勢要送大醫院處理，伊等竟等閒視之，並未將之送往
       大醫院處理外傷傷口，並詳細檢查病因，反而自行載往
       小診所施打營養針，且任由其傷口潰爛，致林阿陽因罹
       患冠狀動脈硬化性心臟病，而遭多處鈍器傷相對促進心
       肌缺血而猝死之結果，是被告辛○○等八人於主觀上雖
       無致林阿陽於死之故意，然該等行為客觀上有使林阿陽
       受傷致死之可能，當為被告辛○○等八人所能預見，要
       屬無疑。
     6.至證人即東安宮信徒丑○○固於本院審理時證述：九十
       四年五月二十四日至同年六月三日法會期間，其每日均
       至東安宮擔任志工，未曾見林阿陽之行動自由遭限制或
       遭毆打云云（見本院卷(一)第二二六頁反面至第二二八頁
       ），然其亦證稱：其在東安宮期間，忙自己的事，並未
       整天在林阿陽旁邊等語（見本院卷(一)第二二八頁反面）
       ，是其證詞，亦不足作為有利於被告辛○○等八人之認
       定。
   (七)綜上所述，被告辛○○等八人所辯各詞，顯係事後卸責之
     詞，洵不足取，本案事證明確，被告辛○○等八人剝奪他
     人行動自由及傷害致人於死犯行，均堪認定，應予依法論
     科。
三、論罪科刑：
  (一)被告辛○○等八人行為後，刑法部分條文業於九十四年一月
    七日修正，同年二月二日公布，並於九十五年七月一日施行
    ，修正後即現行刑法第二條第一項規定：「行為後法律有變
    更者，適用行為時之法律，但行為後之法律有利於行為人者
    ，適用最有利於行為人之法律。」上開規定乃與刑法第一條
    罪刑法定主義契合，而貫徹法律禁止溯及既往原則，係規範
    行為後法律變更所生新舊法律比較適用之準據法，是刑法第
    二條本身雖經修正，但刑法第二條既屬適用法律之準據法，
    本身尚無比較新舊法之問題，應一律適用裁判時即修正後刑
    法第二條規定以決定適用之刑罰法律，合先敘明。而有關新
    舊法之比較，應就罪刑有關之共犯、連續犯、牽連犯加重等
    暨其他法定加減原因（如身分加減）與加減例等一切情形，
    綜其全部罪刑之結果而為比較（最高法院九十五年第八次刑
    事庭會議決議參照）。經查：
    1.修正前刑法第二十八條規定：「二人以上共同實施犯罪之
      行為者，皆為正犯。」修正後刑法第二十八條則規定：「
      二人以上共同實行犯罪之行為者，皆為正犯。」其中「實
      施」一語，涵蓋陰謀、預備、著手及實行之概念在內，其
      範圍較廣；而「實行」則著重於直接從事構成犯罪事實之
      行為，其範圍較狹，是修正後刑法共同正犯之範圍已有限
      縮。共同正犯之範圍既因此而有變動，自屬犯罪後法律有
      變更，而非僅屬純文字修正（最高法院九十七年度臺上字
      第三七號判決參照），於本案被告辛○○等八人之犯罪行
      為，依新舊法，均成立共同正犯，適用新法並無較有利於
      被告辛○○等八人。
    2.刑法第三百零二條第一項剝奪他人行動自由罪法定刑罰金
      部分，依修正前刑法第三十三條第五款規定：「罰金：（
      銀元）一元以上」，而銀元與新臺幣間之折算，依現行法
      規所定貨幣單位折算新臺幣條例規定，以銀元一元折算新
      臺幣三元；修正後第三十三條第五款則規定：「罰金：新
      臺幣一千元以上，以百元計算之」，經比較新舊法之規定
      ，修正後刑法第三十三條第五款所定罰金之最低數額，較
      之修正前提高，自以修正前刑法第三十三條第五款規定有
      利於被告辛○○等八人。
    3.關於自首，修正前刑法第六十二條規定：「對於未發覺之
      罪自首而受裁判者，減輕其刑。但有特別規定者，依其規
      定」，修正後刑法第六十二條則規定「對於未發覺之罪自
      首而受裁判者，得減輕其刑。但有特別規定者，依其規定
      」，比較新舊法之結果，舊法較有利於被告辛○○、丙○○。
    4.被告辛○○、丙○○行為時即修正前刑法第六十五條第二
      項規定：「無期徒刑減輕者，為七年以上有期徒刑」，修
      正後刑法第六十五條第二項則規定：「無期徒刑減輕者，
      為二十年以下十五年以上有期徒刑」，經比較修正前後關
      於無期徒刑減輕之規定，自應以被告辛○○、丙○○行為
      時舊法較為有利。
    5.罰金刑之加減，依修正前刑法第六十八條，僅加減其最高
      度，修正後刑法第六十七條則規定，其最高度及最低度同
      加減之。就減輕而言，因修正前刑法第六十八條規定罰金
      最低度不予減輕，較諸修正後刑法第六十七條規定罰金最
      低度亦予減輕之規定，修正後之規定較有利於被告辛○○
      、丙○○。
    6.綜上各條文修正前、後之整體比較，就罰金刑減輕部分，
      修正後刑法第六十七條關於罰金刑減輕之規定，雖較有利
      於被告辛○○、丙○○，但因刑法修正前，關於罰金刑之
      最低罰金數額僅為銀元一元，即令提高倍數並折算為新臺
      幣後，亦遠較刑法修正後之最低罰金數額（新臺幣一千元
      ）為低，縱令修正前最低罰金數額依修正前刑法第六十八
      條未減輕，亦較修正後最低罰金數額適用修正後刑法第六
      十七條減輕後之金額為低，故整體觀察，仍以行為時之刑
      法規定較有利於被告辛○○等八人。
    7.修正後刑法第五十五條規定：「一行為而觸犯數罪名者，
      從一重處斷，但不得科以較輕罪名所定最輕本刑以下之刑
      。」，此但書科刑之限制，為想像競合犯法理之明文化，
      非屬法律之變更，自無新舊法比較之問題（最高法院九十
      七年度臺上字第九○六號判決參照），附此指明。
  (二)按刑法第三百零二條第一項所謂以其他非法方法，剝奪人之
    行動自由，係對於同條項私行拘禁之補充規定，若於剝奪被
    害人之行動自由後將被害人拘禁於一定之處所，繼續較久之
    時間，即屬私行拘禁（最高法院八十六年度臺上字第三六一
    九號判決參照）。又刑法第三百零二條第一項及第三百零四
    條第一項之罪，其所保護之法益均為被害人之自由，而非法
    剝奪人之行動自由，不外以強暴、脅迫為手段，其罪質本屬
    相同，惟第三百零二條第一項之法定刑，既較第三百零四條
    第一項為重，則以非法方法剝奪人之行動自由，縱其目的在
    使人行無義務之事，仍應逕依第三百零二條第一項論罪，並
    無適用第三百零四條第一項之餘地（最高法院九十六年度臺
    上字第一七一二號判決參照）。是核被告辛○○等八人所為
    ，均係犯第三百零二條第一項剝奪他人行動自由罪，及刑法
    第二百七十七條第二項前段傷害致人於死罪。被害人林阿陽
    係因傷害致死，已如前述，其死亡難認係遭剝奪行動自由所
    致，公訴人認被告辛○○等八人涉犯刑法第三百零二條第二
    項前段剝奪他人行動自由致人於死罪，容有未洽，惟因二者
    基本社會事實相同，爰依法變更起訴法條。被告辛○○等八
    人以強暴使人行無義務事之低度行為，應為剝奪他人行動自
    由之高度行為所吸收，不另論罪。被告辛○○等八人於同時
    、同地剝奪林阿陽、子○○二人之行動自由，又於剝奪林阿
    陽、子○○二人行動自由行為繼續當中，復同時剝奪卯○○
    之行動自由，係一行為觸犯數罪名，為想像競合犯，應從一
    情節較重之剝奪林阿陽行動自由部分處斷。被告辛○○等八
    人於密接之時間內，在同一地點，以接續之意思，持續毆打
    同一被害人林阿陽，因而致人於死，為單純一罪。被告辛○○等八人與真實姓名年籍不詳之成年男子數人間，就上開犯
    行有犯意聯絡及行為分擔，均為共同正犯。又被告辛○○等
    八人所犯上開二罪間，犯意各別，罪名不同，應分論併罰之
    。另被告辛○○、丙○○在偵查犯罪職權之機關尚不知其等
    犯罪之前，主動至臺北市政府警察局萬華分局自首犯罪，而
    接受裁判，此有警詢筆錄在卷可考（見同上第一五二五六號
    偵查卷(一)第二十六頁至第三十頁、第七十二頁至第七十五頁
    ），核與自首要件相符，應依法減輕其刑，故無期徒刑減為
    七年以上有期徒刑，有期徒刑則減輕其刑二分之一。爰審酌
    被告辛○○等八人身為宗教人士，理應心懷慈悲，竟為催索
    返還廟產，而將林阿陽、子○○夫婦拘禁於東安宮，剝奪渠
    等行動自由，迫使渠等行無義務之事，且剝奪渠等行動自由
    之時間非短，嗣後又毆擊林阿陽致死，對社會治安危害甚鉅
    ，被告辛○○等八人犯後均飾詞否認犯罪，毫無悔意，及其
    等品行、智識程度、生活狀況、就各該犯行參與之程度、擔
    任之角色，被告辛○○於本案居於領導之地位，犯罪情節較
    重等一切情狀，分別量處如主文所示之刑，並定其應執行之
    刑。又被告辛○○等八人就傷害致人於死犯行之犯罪時間雖
    均在九十六年四月二十四日之前，然伊等所犯之罪符合中華
    民國九十六年罪犯減刑條例第三條第一項第十五款之情形，
    故不予減刑；另就剝奪他人行動自由犯行之犯罪時間，均係
    在九十六年四月二十四日以前，復無其他不合中華民國九十
    六年罪犯減刑條例所定不得減刑之情形，應依同條例第二條
    第一項第三款之規定，各減其宣告刑二分之一，併與上開不
    應減刑之罪，定其應執行之刑。
乙、無罪部分：
一、公訴意旨另以：被告庚○○、丁○○係東安宮之信徒，因不
    滿東安宮管委會集資購買，如附表所示登記在子○○名下之
    土地，經東安宮前主任委員林阿陽與子○○共同以土地所有
    權狀遺失為由申請補發後，由林阿陽持向李鑫淼抵押借款，
    嗣因被告庚○○、丁○○與被告辛○○等八人得知林阿陽未
    償還貸款，恐上開土地遭法院拍賣，乃共同基於妨害自由及
    傷害之犯意聯絡，於上揭時、地共同拘禁林阿陽、子○○夫
    婦於東安宮，剝奪渠等行動自由，又於上揭時、地共同毆打
    林阿陽，致林阿陽身體多處受有鈍傷之傷害，致身體不適，
    於九十四年五月三十一日上午，被告辛○○因恐林阿陽遭人
    發現身體多處受傷及可能逃逸，未將之就近送醫診治，竟親
    自駕車帶林阿陽至新店雙城診所就醫，並於同日晚間指派被
    告庚○○、丁○○將林阿陽載回東安宮內，其後於同年六月
    一日、二日，亦均指派被告庚○○載林阿陽至上開診所就醫
    ，並於當晚再指派被告庚○○、丁○○將林阿陽載回東安宮
    ，限制林阿陽之行動自由。嗣於同年月三日上午三時五十八
    分許，林阿陽因身受多處鈍器傷，促使原來潛在之冠狀動脈
    硬化性心臟病發生心肌缺血，經送往西園醫院急救無效而死
    亡。因認被告庚○○、丁○○均涉犯第三百零二條第二項前
    段剝奪他人行動自由致人於死罪嫌，及刑法第二百七十七條
    第二項前段傷害致人於死罪嫌云云。
二、按犯罪事實應依證據認定之，無證據不得認定犯罪事實；不
    能證明被告犯罪者，應諭知無罪之判決，刑事訴訟法第一百
    五十四條第二項、第三百零一條第一項分別定有明文。此所
    謂認定犯罪事實之證據，無論其為直接或間接證據，均須達
    於通常一般人均不致有所懷疑，而得確信其為真實之程度，
    始得據為有罪之認定，若其關於被告是否犯罪之證明未能達
    此程度，而有合理性懷疑之存在，致使無法形成有罪之確信
    ，根據「罪證有疑、利於被告」之證據法則，即不得遽為不
    利被告之認定（最高法院二十九年上字第三一○五號、四十
    年臺上字第八六號、七十六年臺上字第四九八六號判例參照
    ）。
三、公訴人認被告庚○○、丁○○涉有前揭罪嫌，無非係以被害
    人子○○於偵查中指稱：其於九十四年五月二十四日晚間至
    東安宮，有見到被告庚○○、丁○○等語，被告辛○○、甲○○於偵查中供稱：林阿陽至雙城診所就診期間，係由被告
    庚○○、丁○○負責接送等語，為其主要論據。
四、訊據被告庚○○、丁○○固坦承於九十四年五月二十四日晚
    間在東安宮，及曾於林阿陽至雙城診所就診期間接送過林阿
    陽，惟均堅詞否認有何剝奪他人行動自由致人於死及傷害致
    人於死犯行，辯稱：九十四年五月二十四日係東安宮法會期
    間，故伊等前往東安宮幫忙，但對於林阿陽、子○○與東安
    宮管委會討論如何解決廟產冒貸一事，一無所悉，亦未參與
    ，又伊等純依東安宮信徒託請，於林阿陽至雙城診所就診時
    予以接送，並無任何不法行為等語。
五、經查，林阿陽至雙城診所就診期間，被告庚○○、丁○○僅
    負責載送林阿陽旋即離去，未曾停留於雙城診所看顧林阿陽
    ，此據證人乙○○證述明確在卷（見同上相驗卷第五十九頁
    至第六十二頁），且依證人子○○、卯○○、己○○、巳○○等人前開證詞可知，於九十四年五月二十五日至同年月三
    十日間，被告庚○○、丁○○未曾與證人子○○、卯○○、
    己○○、巳○○見面或以電話聯繫，證人子○○、卯○○、
    巳○○前往東安宮時，亦未曾見被告庚○○、丁○○，參以
    被告庚○○、丁○○僅係東安宮信徒，並未在東安宮管委會
    身居要津，若非被告庚○○、丁○○確與本案無涉，何以如
    此？再衡諸被告庚○○、丁○○自警詢、檢察官偵查迄本院
    審理中，歷次或彼此間之供詞均大致吻合，足徵被告庚○○
    、丁○○前揭辯詞，非不可採信。
六、綜上所述，公訴人所指被告庚○○、丁○○涉犯剝奪他人行
    動自由致人於死、傷害致人於死犯行，均難認已有足為不利
    被告庚○○、丁○○認定之相當證據，本院尚難徒憑被告庚○○、丁○○於九十四年五月二十四日晚間在東安宮，及於
    林阿陽至雙城診所就診期間由其等負責接送，即遽論被告庚○○、丁○○有前開犯行。此外，本院復查無其他積極證據
    足認被告庚○○、丁○○有公訴人所指上述犯行，揆之前揭
    規定及說明，既不能證明被告庚○○、丁○○犯罪，自應為
    無罪之諭知。
據上論斷，應依刑事訴訟法第二百九十九條第一項前段、第三百
條、第三百零一條第一項，刑法第二條第一項前段、第三百零二
條第一項、第二百七十七條第二項前段、第五十五條，修正前刑
法第二十八條、第六十二條前段，刑法施行法第一條之一第一項
、第二項前段，中華民國九十六年罪犯減刑條例第二條第一項第
三款、第七條，判決如主文。
本案經檢察官江貞諭到庭執行職務
中    華    民    國  九十七  年    五    月   三十   日
                          臺灣臺北地方法院刑事第十四庭
                              審判長法  官  宋松璟
                                    法  官  陳琪媛
                                    法  官  孫萍萍
以上正本證明與原本無異。
如不服本判決，應於判決送達後十日內向本院提出上訴狀。
                                    書記官  林義盛
中    華    民    國  九十七  年    五    月   三十   日
附表：
┌──┬─────────────┬──┬─────┬─────┐
│編號│  地                  號  │地目│ 面   積  │ 權利範圍 │
├──┼─────────────┼──┼─────┼─────┤
│ 一 │臺北縣淡水鎮○○段七一—一│ 田 │一八一○四│所有權全部│
│    │地號                      │    │㎡        │          │
├──┼─────────────┼──┼─────┼─────┤
│ 二 │臺北縣淡水鎮○○段七一—三│ 田 │三六八㎡  │所有權全部│
│    │地號                      │    │          │          │
├──┼─────────────┼──┼─────┼─────┤
│ 三 │臺北縣淡水鎮○○段七八—一│ 建 │一五○三㎡│持分三六分│
│    │地號                      │    │          │之一      │
└──┴─────────────┴──┴─────┴─────┘
附錄本案論罪科刑法條全文：
刑法第三百零二條
私行拘禁或以其他非法方法，剝奪人之行動自由者，處五年以下
有期徒刑、拘役或三百元以下罰金。
因而致人於死者，處無期徒刑或7年以上有期徒刑，致重傷者，
處三年以上十年以下有期徒刑。
第一項之未遂犯罰之。
刑法第二百七十七條
傷害人之身體或健康者，處三年以下有期徒刑、拘役或一千元以
下罰金。
犯前項之罪因而致人於死者，處無期徒刑或七年以上有期徒刑；
致重傷者，處三年以上十年以下有期徒刑。


司法院資訊處製作；財團法人民間司法改革基金會備份。
